【裁判字號】    92,簡上,12
【裁判日期】    920630
【裁判案由】    給付票款
【裁判全文】
臺灣臺南地方法院民事判決                    九十二年度簡上字一二號
    上  訴  人  甲○○
    被上訴  人  乙○○
右當事人間請求清償債務事件，上訴人對於中華民國九十一年九月四日本院新營簡易
庭九十一年度營簡字第一八四號第一審判決提起上訴，本院判決如左：
    主      文
上訴駁回。
第二審訴訟費用由上訴人負擔。
    事  實
甲、上訴人方面：
一、聲明：求為判決：(一)原判決廢棄。(二)駁回被上訴人在第一審簡易之訴。(三)第一、
    二審訴訟費用由被上訴人負擔。
二、陳述：除與原判決記載相同者，茲引用之外，補稱：
  (一)查被上訴人起訴主張上訴人應給付其新台幣（下同）五十萬元及其利息，無非依
    據兩造填具之聲明書。惟查，系爭聲明書之簽立乃上訴人在脅迫之不得已情形下
    所為，因被上訴人為上訴人任職之新光人壽保險股份有限公司（下簡稱新光人壽
    保險公司）直屬上司，被上訴人任主任，上訴人為其組員，由於上訴人招攬之客
    戶，基於共同組織之共同利益，故在新保戶立約後，一時不便繳付保費情形下，
    被上訴人基於兩造彼此間之利益（即上訴人業績亦為被上訴人業績，被上訴人亦
    可獲公司核發獎金之共同利益），被上訴人乃出具個人支票代客戶繳付保費，由
    於保費係由被上訴人代客戶墊付，保戶有的嗣後無法返還被上訴人，兩造間為此
    不合，長期來發生爭執。上訴人遂萌生調職之念，但礙於公司規定調職應得主任
    即被上訴人同意，否則不能調職，故上訴人迫於無奈，只得簽立系爭聲明書，可
    見上訴人係再不簽即無法，卻得每日面對兩造爭吵之不利情況下，不得不簽屬，
    意思表示顯係在惡害通知之脅迫狀態下所為，意思表示不自由，顯屬可信，此由
    原審證人胡欣甫、張秀靜兩位證人證述上訴人調職應得被上訴人同意，且需將代
    墊保費金額作明確償還之意思表示且寫聲明書才同意調職之證言可稽。
  (二)除聲明書約定事項外，兩造另有合意，即被上訴人應協助上訴人收取保費：查上
    訴人與被上訴人間所立聲明書，苟鈞院審認結果不認有脅迫之情事，兩造於立聲
    明書後，另有被上訴人應協助上訴人收取之合意，證人張秀靜於原審九十一年八
    月二十七日庭訊時證稱兩造立聲明書後上訴人要求被上訴人應協助收取保費，被
    上訴人表示可以，雖證人另表示此僅為閒聊，但上訴人要約，被上訴人承諾，意
    思表示一致即為契約，自不因證人主觀之認定致兩造約定而受影響。兩造間除聲
    明書外，既另約定被上訴人應協助收取保費之義務，而未履行，上訴人抗辯被上
    訴人義務未履行而拒付聲明書之款項，即難謂無理由。
  (三)另查有關客戶保費既由被上訴人代繳付，公司帳應僅是已繳付之資料，且由於過
    去一段時間均由被上訴人向保戶收取，究竟已取多少，還有多少未收？等等相關
    文件僅被上訴人知悉，故被上訴人表示公司有資料，不實在。從另一方面言，被
    上訴人係以自己支票代保戶墊款代墊者，是被上訴人亦為有權去收取者，故上訴
    人縱片面取得被上訴人代墊保戶保費之相關文件資料，沒有被上訴人協助，保戶
    恐亦不願支付於上訴人，上訴人應如何向保戶收取？故被上訴人藉兩造水火不容
    ，上訴人要調職應經其同意之機會，將無法向其代墊客戶收取保費之不利，要求
    被上訴人立聲明書，全數由上訴人承擔此種趁人急迫所為，顯然亦違背誠信原則
    。被上訴人於原審主張顯無理由，乃原審不察遽為被上訴人勝訴判決，顯不適法
    。
  (四)聲明書所載之金額及明細表所載之名單，是由上訴人一開始去接洽的業績，再呈
    報給被上訴人，原本談不成者，被上訴人就會陪同上訴人前往洽談，只是部分客
    戶反應第一期保險費繳不出來，被上訴人就承諾要先開立支票墊付，事後再返還
    ，但上訴人需承受保險費之責任，所以開始都是上訴人在收取保費，且業績均算
    上訴人，而被上訴人係因為上訴人之主任，故亦享有業績。由於是被上訴人代客
    戶墊繳保險費，所以當上訴人要向保戶收取保險費時，客戶就不繳。而聲明書上
    所載之金額只是明細表所載客戶名單之一部分，因為明細表上所列之客戶名稱大
    都是客戶自行開立自己的票據，或是上訴人自行承諾代墊保險費的。
  (五)聲明書所載都是客戶第一期應繳之保險費，客戶欲辦理退保，但被上訴人擔心業
    績不好故不同意退保，或者由被上訴人代繳契約生效後，待上訴人向保戶收取保
    險費時，卻沒錢給付，被上訴人也不願意承擔，故要求上訴人自行負擔。當初是
    被上訴人要求經理將上訴人調組的，被上訴人享有業績卻不協助收款，對上訴人
    不公平。
三、證據：除援用第一審所提證據外，補提明細表一份為證，並聲請訊問證人胡欣甫
    、張秀靜。
乙、被上訴人方面：
一、聲明：求為判決：(一)上訴駁回。(二)上訴費用由上訴人負擔。
二、陳述：除與原判決記載相同者，茲引用之外，補稱：
  (一)明細表所載之保戶名單，大部分都是上訴人自行招攬，被上訴人並未見過，之所
    以代墊保險費，是因為擔任區主任，每月業績結算日若有無法繳納保險費者，都
    是由區主任即被上訴人代墊，日後再還墊繳費用，並未同意要代上訴人收取保險
    費，因為上訴人僅是被上訴人所轄之組長之一，其客戶為何被上訴人不一定認識
    ，亦未承諾要協助上訴人收取保險費，因為被上訴人乃區主任，需輔導轄下六位
    組長及組員，上訴人乃其中一位組長，若招攬過程中，有需被上訴人陪同者，被
    上訴人即會陪同前往，但不表示所簽訂之保險契約應由被上訴人負責收取保險費
    ，且於兩造簽立系爭聲明書時，亦未約定被上訴人有協助上訴人收取保險費之義
    務。公司墊繳者是針對已承保二年以上之客戶，而本件是客戶一開始就沒有繳，
    即第一期之保險費，但若客戶有退保之意思，即可立刻取回已墊繳之保費，明細
    表上有載「入金」者，即表示上訴人有收到客戶所繳之保費，並返還被上訴人墊
    繳之保費。
  (二)聲明書所載之金額，都是積年累月累積下來的，且經兩造會算後所得之金額，被
    上訴人並無從知道哪個客戶有收到保險費，哪個沒有，因為都是經由上訴人招攬
    ，被上訴人並不認識，而因上訴人答應客戶願意承保，才會簽發自己的支票繳納
    第一期保險費，並讓客戶有十天的考慮期間，若十日內沒收到客戶繳納之保險費
    或客戶欲退保，只要直接辦理退保退費，被上訴人即可取回墊繳之保險費，但本
    件都是沒有辦理退保且均已繳納第一期保險費者，且上訴人亦取得業績獎金，但
    上訴人並未呈報有客戶要退保之情形。
  (三)因每月的欠款上訴人都沒有返還予被上訴人，故兩造時有糾紛，因此上訴人申請
    調組，公司經理見兩造常為欠款爭執，亦與批准，亦有經過被上訴人同意，因調
    組需經過主任同意。而上訴人招攬所得之業績，被上訴人亦有抽取業績，此乃公
    司規定之薪資結構與給付，亦屬被上訴人輔導所得，只要達到一定業績，即可獲
    取獎金。
三、證據：援用第一審所提證據。
丙、本院依職權向新光人壽保險股份有限公司函查兩造間申請調職之相關資料及調取
    公司之營業通訊處組長管理辦法。
    理      由
一、被上訴人乙○○未於言詞辯論期日到場，核無民事訴訟法第三百八十六條所列各
    款情形，爰依被上訴人之聲請，由其一造辯論而為判決。
二、本件被上訴人起訴主張：兩造均為新光人壽保險公司之員工，且被上訴人前為上
    訴人之直屬主任，為同一組成員，於兩造同組期間，因上訴人招攬之保戶偶有不
    方便而未繳保費情形，被上訴人乃經由上訴人委託，由被上訴人簽發支票代為支
    付，嗣因兩造不合，上訴人表示要脫離被上訴人主持之小組，兩造乃就先前墊付
    之保險費進行結算，並達成協議，約定上訴人應給付被上訴人七十二萬一千零八
    十四元，且以分期之方式清償，並書立聲明書為證。詎上訴人僅清償第一期款，
    之後均未按期清償，總計尚積欠被上訴人五十萬元，茲因上訴人最後一期應給付
    之期日為民國（下同）九十一年六月十五日，故全部債務均已到期，被上訴人爰
    本於兩造約定聲明書之契約關係，請求判決：被上訴人應給付上訴人五十萬元，
    及自九十一年六月十五日起至清償日止，按年利率百分之五計算之利息等情。
三、上訴人則以：系爭聲明書之簽立乃上訴人在脅迫之不得已情形下所為，因兩造間
    常為墊付保險費一事爭執，上訴人遂萌生調職之念，但礙於公司規定調職應得主
    任即被上訴人同意，否則不能調職，故上訴人迫於無奈，只得簽立系爭聲明書；
    又除聲明書約定事項外，兩造另有合意，即被上訴人應協助上訴人收取保費，而
    被上訴人並未履行協助義務，上訴人自得拒付聲明書之款項；此外，被上訴人係
    以自己支票代保戶墊款代墊者，是被上訴人亦為有權去收取者，故上訴人縱片面
    取得被上訴人代墊保戶保費之相關文件資料，沒有被上訴人協助，保戶恐亦不願
    支付於上訴人，上訴人應如何向保戶收取等語，資為抗辯。
四、被上訴人起訴主張：兩造為新光人壽保險公司之員工，被上訴人前為上訴人之直
    屬主任，同組期間上訴人委託被上訴人開立支票代繳客戶保險費，兩造於九十年
    十二月六日結算結果，共計積欠七十二萬一千零八十四元，遂立有聲明書，嗣上
    訴人返還二十二萬一千零八十四元，尚餘五十萬元已屆期仍未清償等語，業據其
    提出聲明書、明細表各一份為證（本院九十一年度促字第一三七二四號案卷第四
    、六至十頁），上訴人對於前揭書證、金額之真正以及屆期未清償等情固不爭執
    ，惟否認其係出於自由意識而為意思表示者，且兩造另有約定被上訴人應協助上
    訴人收取墊繳之保險費等情，是以，本院應審究者厥為：(一)被上訴人是否係代上
    訴人墊繳上訴人應向其招攬之客戶收取之保險費？(二)上訴人簽立系爭聲明書是否
    出於被上訴人之脅迫？
    (三)兩造有無另約定被上訴人應協助上訴人收取墊繳之保險費？
五、關於被上訴人有無代上訴人墊繳保險費方面，經查：
  (一)觀之被上訴人提出之保戶名單明細表，其上載有保戶名稱、應繳保費金額、「入
    金」即收入保險費金額、退保發還金額等事項，而上訴人於本院審理時自承：其
    上記載之保戶名單乃伊所呈報，標明「入金」者，表示有收到客戶所繳的保險費
    ，就將錢交給被上訴人，再由被上訴人作帳，而所記載之保險費剛開始都是由上
    訴人等語（本院卷第二三頁），保戶名單既係上訴人所呈報，足見均係由上訴人
    招攬保險所得。又參以上訴人亦自陳：「．．．因為客戶是我去拉不成，被上訴
    人陪我去拉成的，所以客戶只認被上訴人不認我，我跟他收保險費，客戶都不繳
    ，這些客戶都是第一期繳完保險費後就不繳了，．．．，其上保險費所列金額是
    真的，是被上訴人自己答應客戶要開支票代墊，但業績是算我的，所以我必須承
    擔受保險費的責任，只是客戶只認被上訴人不願繳給我，這張聲明書確實是我簽
    名的，我也同意內容，．．．」、「（問：如何得知聲明書上的名單？）都是我
    一開始做的業績，呈報給被上訴人，這些客戶都是我接洽的，原本談不成，被上
    訴人就陪我去，只是客戶反應第一期保險費繳不出來，．．．，而這些業績都算
    上訴人的，另被上訴人是上訴人的主任，所以也有享受業績，這些是聲明書上所
    載的金額的業績部分，被上訴人所提明細表上所載客戶名稱都是我（即上訴人）
    所作的業績，聲明書所載的金額只是這裡的一部分，明細表有大部分都是客戶自
    己開自己的票，或是我（即上訴人）承諾他幫他代墊保險費的」等語（本院卷第
    二十、三三頁），益證前揭明細表及系爭聲明書所載之金額，均係上訴人招攬保
    險契約所應向客戶收取之保險費，並向客戶承諾要代墊保險費者至明。
  (二)另查，上訴人所招攬之保險，均係以上訴人名義計算業績而獲得報酬，業經上訴
    人自承在卷（本院卷第二十、三三頁），已見前述，足見前揭保險費係上訴人應
    向其招攬之客戶收取甚明，反之，倘係被上訴人自行承諾客戶要代墊保險費，則
    被上訴人即可逕以自己之名義計算業績即可，尚可獲得更高之報酬，何以需用上
    訴人之名義計算，實與常情有違，益徵被上訴人僅以長官輔導下屬之方式，從上
    訴人所做之業績中抽取部分獎金，此與新光人壽保險公司於九十二年五月九日，
    以（九二）新壽秘書字第００六二號函檢附之「營業通訊處組織規程及辦事細則
    」第二十四條第十項擔任區主任之被上訴人應配合輔導所屬人員收費之推展工作
    及負責保費、利息催收等處理事項之規定相符，因此，尚不足以被上訴人因上訴
    人招攬保險之業績而獲有獎金，即認前揭保險費係被上訴人自行承諾客戶而為客
    戶代墊繳納之保險費。
  (三)再質之證人即新光人壽保險公司臺南地區經理胡欣甫於原審時到庭證稱：「．．
    ．一般會產生代墊保費的情形，都是客戶一時不方便繳保費，但是有續保意願，
    所以由主任先墊繳」、「主任對組員有輔導及促成的義務，如果業務員不方便收
    保費的話，主任有義務要收保費，組長則是有責任要去收」等語；另證人張秀靜
    即新光人壽保險公司單位經理亦證述：「（除了兩造之外，其餘的主任跟組員間
    是否如同本件之糾紛？）不一定，但是沒有像兩造這段期間這樣久金額這麼大，
    另外我們公司並沒有要求主任代墊保費，應該是基於互相幫忙及互相利益」等語
    （原審卷第三六頁），足見保險業務員招攬保險，究係那位客戶欠繳保險費，長
    官因未直接與客戶接觸，無所認識，僅得從業務員呈報之保戶名單而有所瞭解，
    倘非新保戶有意願投保但仍處於猶豫期，業務員可以自行先代客戶墊繳保險費或
    由長官依業務員所為之評估代業務員先墊繳保險費以獲取業績，並給予客戶考慮
    期間，倘客戶仍無意願投保或無法繳納保險費，業務員即可辦理退保領回代墊之
    保險費，乃屬保險業務員招攬保險時，處理新保戶無力繳納保險費之方式，此亦
    與上訴人於原審審理時先陳稱；「．．．因為承攬保險的業務獎金，所以業務人
    員會有代墊保費的動作，．．．」等語（原審卷第二三頁）；另於本院審理時亦
    陳稱：「（一般若無法繳費，如何處理？）若中間無法繳費公司先墊繳，以保單
    所載之解約金來墊繳，若一直不繳，就直接扣除，不須退解約金，只有被上訴人
    會代墊，因為我已經在他那壹組的時候，其他組長若有保戶繳不出保費，都會由
    被上訴人墊繳，被上訴人再找主張要回墊款，不是直接找保戶」、「這些客戶都
    是第一期就沒有繳費的，公司墊繳的是指二年以上的」等語相符（本院卷第二二
    頁），足見兩造間處理新保戶第一期保險費未繳之處理情形，乃是由身為區主任
    之被上訴人代組長即上訴人先行墊繳保險費，應是兩造長期來處理之方式與慣例
    ；是以，被上訴人主張：「聲明書上的金額都是經年累月累積下來的，我並不知
    道哪些客戶有收到，哪些客戶沒有收到，這些客戶都是上訴人招攬的，我並不認
    識，上訴人答應客戶願意承保，我才會開票先繳第一期保費，有十天期間讓客戶
    考慮，若沒有拿到錢，或客戶不要的話，就直接辦理退保，就可以把錢退回，聲
    明書上的金額是我與上訴人會算之後所得金額」、「我只是輔導他們（即組長、
    上訴人），若在招攬過程中，需要我陪同，我都會陪同，但這並不表示這份保險
    就由我負責收費，且我轄下有六位組長，上訴人是其中一位，所有未繳費的處理
    情形都一樣」等語，應信與實情相符。
  (四)另觀之被上訴人提出而為上訴人所不爭之系爭聲明書，其上已載明「本人甲○○
    委託乙○○主任開立支票代繳客戶保費總額金額柒拾貳萬壹仟零捌拾肆元正」等
    語，並經上訴人簽名蓋章，益證系爭聲明書所載之金額，乃被上訴人代上訴人墊
    繳客戶保險費甚明。
  (五)綜上各節以觀，上訴人辯稱聲明書所載之金額並非被上訴人代上訴人墊繳保險費
    乙節，尚不足採。
六、關於上訴人簽立系爭聲明書是否受到脅迫者，經查：
  (一)查，上訴人先抗辯係被上訴人要求經理將上訴人調組，而調組需經主任同意，上
    訴人迫於無奈方簽立系爭聲明書云云（本院卷第二七、三五頁）。惟經本院向新
    光人壽保險公司查詢，經該公司於九十二年五月九日，以（九二）新壽秘書字第
    ００六二號函覆結果：乃係上訴人自行申請調組，並檢附上訴人提出之申訴函、
    發文單位檢附表傳真證明各一份附卷可稽（本院卷第第四四至四九、五五頁），
    足徵上訴人辯稱係被上訴人將其調組乙節，顯與事實有違。
  (二)次按受脅迫而為意思表示者，必須一方以惡意加害之意思通知他方，使他方發生
    恐佈而為意思表示時，始足當之；又當事人主張其意思表示係因被詐欺或脅迫而
    為之者，應就其被詐欺或被脅迫之事實，負舉證之責任（最高法院五十五年台上
    字第一０一六號判決要旨、最高法院二十一年上字第二０一二號判例要旨參照）
    。查上訴人對於系爭聲明書所載之金額並不爭執，而該金額乃被上訴人代上訴人
    墊繳客戶保險費而開立支票支出之金額，已見前述；另質之證人即新光人壽保險
    公司臺南地區經理，亦係系爭聲明書之見證人胡欣甫於原審審理時到院證稱：「
    （問：提示聲明書，對於立此書據時的過程為何是否清楚？）我是新光人壽臺南
    地區的經理，當時被告（即上訴人）是原告（即被上訴人）的組員，被告想離開
    原告這一組，但是與原告之間就保費問題產生麼擦，當時請我來見證是來解決雙
    方代墊保費的金錢糾紛，雙方當時對於結算的金額沒有異議，因為數目字太大，
    所以才用分期付款」等語（原審卷第三六頁）；另證人即新光人壽保險公司單位
    經理，亦係系爭聲明書之見證人張秀靜亦於原審審理時到場證述：「我是新光人
    壽單位經理，當時是被告（即上訴人）來跟我表示沒有辦法在原告（即被上訴人
    ）主任的這一個組織，希望調組，但是我們公司並沒有這樣的制度，經過我跟公
    司詢問，公司表示原來的主任同意就沒有意見，於是我就去找原告談這件事情，
    原告說被告如果將代墊保費的金額作明確償還的意思表示，並寫聲明書願意讓被
    告離開，所以才有聲明書的簽立，至於聲明書所寫的金額是兩造自行確認談好的
    ，我沒有介入，兩造之前為了這件事情吵過很多次，後來經過雙方協議大家可以
    接受的條件，才由我們直屬上司為見證」（原審卷第三七頁）等語明確，經參前
    揭證人之證言，並不能證明兩造於書立系爭聲明書時，上訴人之自由意思有受到
    脅迫之情事，況衡諸上訴人欲調組，往後被上訴人欲尋上訴人追償積欠之墊繳保
    費，恐有困難，是被上訴人要求立下書面契約亦合於一般生活經驗法則，是以，
    系爭聲明書之簽立，應本於兩造自由意識下所為意思表示合致方成立者至明。而
    上訴人雖一再抗辯受到脅迫，惟被上訴人就係以何種惡害通知，迄至本院審理終
    結上訴人均未提出其他積極證據供本院參酌，僅聲請再次訊問證人胡欣甫、張秀
    靜，然前揭二位證人於原審審理時已證述明確，實無再次傳訊之必要，是以，上
    訴人仍執前揭情詞置辯，顯難認已盡舉證之責任。
  (三)再按因詐欺或被脅迫，而為意思表示，表意人固得撤銷其意思表示，然應於發見
    詐欺或脅迫終止後，一年內為之，民法第九十二條第一項前段及第九十三條前段
    定有明文。本件縱認有脅迫情事，惟已逾撤銷意思表示之一年之除斥期間，上訴
    人基於約定書及切結書所為之意思表示，在未經撤銷前，當然仍有效存在（最高
    法院九十年度台上字第一二三七號判決要旨參照），是以，縱上訴人係受被上訴
    人之脅迫簽立系爭聲明書屬實，惟系爭聲明書乃九十年十二月六日簽立者，上訴
    人迄至本院言詞辯論終結（九十二年六月十九日）均未向被上訴人為撤銷之意思
    表示，難認已生撤銷之效力，揆諸前揭判決要旨，系爭聲明書在未經當事人撤銷
    意思表示前，當屬有效成立，上訴人自應受其拘束。
七、關於有無另約定被上訴人應協助上訴人收取代墊保險費部分：
  (一)觀諸被上訴人提出而為上訴人所不爭之聲明書，其上僅載有：「本人甲○○（即
    上訴人）委託乙○○主任（即上訴人）開立支票代繳客戶保費總額，金額柒拾貳
    萬壹仟零捌拾肆元正：雙方約定依下列方式分期攤還：一九十年十二月十五日償
    還貳拾貳萬壹仟零捌拾肆元。二九十一年一月十五日償還壹拾萬元。三九十一年
    二月十五日償還壹拾萬元。四九十一年三月十五日償還壹拾萬元。五九十一年五
    月十五日償還壹拾萬元。六九十一年六月十五日償還壹拾萬元。以上雙方聲明無
    誤，特立此書為憑。附註：今後雙方不得射擊對方人身攻擊及人格侮辱」等語，
    並無約定被上訴人需協同上訴人收取代墊保險費。
  (二)又按當事人主張有利於己之事實者，就其事實有舉證之責任。但法律別有規定，
    或依其情形顯失公平者，不在此限；民事訴訟法第二百七十七條定有明文；另按
    契約之成立，固不以訂立書面為必要，惟仍須雙方意思表示業已合致，始足當之
    ；又所謂條件之約定，必有意思表示合致之行為（最高法院八十年度台上字第二
    四三號、八十三年度台上字第六六三號判決要旨參照）。
  1.上訴人抗辯：對於被上訴人應協助上訴人收取保費另有達成合意乙情，乃屬有利
    於上訴人之事項，依前揭法條規定，自應由上訴人負舉證之責。惟查：系爭聲明
    書所載之金額乃被上訴人代上訴人墊繳之客戶保險費，已見前述，而上訴人亦自
    承保戶名單明細表乃其向被上訴人呈報，則被上訴人與上訴人所招攬之客戶間，
    並不一定熟識，且向客戶收取保險費並非被上訴人之義務或職權，倘課予被上訴
    人協助上訴人收取保險費之義務者，乃增加被上訴人之負擔，衡之常情，被上訴
    人應會另立字據，然系爭聲明書上並未如此載明，則兩造間是否確有此合意，不
    無疑義，況上訴人亦自承系爭聲明書賞所載第一期即九十年十二月十五日應返還
    之二十二萬一千零八十四元，因一部分客戶有先還墊繳之保險費，故先償還予被
    上訴人等語（本院卷第三四頁），倘兩造確有前揭合意，上訴人何需未經被上訴
    人協助即自行向客戶收取保險費，已與經驗法則有違。
  2.又查，雖據證人張秀靜於原審時到場證稱：「兩造寫完聲明書後，雙方情緒已經
    平緩下來，並且在閒聊中，當時被告（即上訴人）有提到，如果有客戶的保費未
    收，問原告（即被上訴人）是否可以配合去收款，原告回答說可以，所以我認為
    應該不是一個約定，只是閒聊的內容」等語（原審卷第三八頁），足證兩造於書
    立聲明書時，並未言及被上訴人應配合收款，而達成意思表示合致，更遑論已被
    上訴人應配合收款作為上訴人依聲明書內容履行之條件。又徵之系爭聲明書之內
    容，僅明白約定上訴人應分期清償被上訴人代其墊繳之保險費，其他並無清償之
    對待條件之約定，是以系爭聲明書之主給付義務乃係上訴人應清償代墊保險費，
    而系爭聲明書並未約定以「配合收取保險費」作為被上訴人之對待給付義務及附
    隨義務，故上訴人執此而拒絕依系爭聲明書履行清償代墊保險費，於法尚屬無據
    。
  (三)再按因契約互負債務者，於他方當事人未為對待給付前，得拒絕自己之給付，民
    法第二百六十四條第一項前段定有明文。當事人此項權利謂之同時履行抗辯權。
    故所謂同時履行之抗辯，乃係基於雙務契約而發生，倘雙方之債務非本於同一之
    雙務契約而發生，縱令雙方債務在事實上有密切之關係或雙方之債務雖因同一之
    雙務契約而發生，然其一方之給付，與他方之給付，並非立於互為對待給付之關
    係者，均不能發生同時履行之抗辯（最高法院九十一年度台上字第五六四號判決
    要旨參照），查上訴人就被上訴人以承諾配合收取保險費作為系爭聲明書履行之
    對待義務乙節，並無法提出任何證據以實其說，已難憑採。且縱被上訴人事後有
    承諾願配合收取保險費，亦應屬道德上之義務，難謂係本於系爭聲明書所生之給
    付義務，顯見被上訴人是否配合收取保險費與上訴人清償系爭代墊保險費應非立
    於雙務契約所發生之對待給付，揆諸前揭法條規定及判決要旨，上訴人自不得以
    被上訴人未履行協助上訴人收取保險費，即拒絕清償系爭聲明書所載之代墊保險
    費五十萬元，應堪認定。
八、綜上所述，本件被上訴人主張代上訴人墊繳客戶保險費共計五十萬元，並立有系
    爭聲明書為據，而上訴人執前揭情詞置辯，均無法舉證以實其說，洵無足採，從
    而，被上訴人爰依系爭聲明書之契約關係，請求判決：上訴人給付被上訴人五十
    萬元，及自九十一年六月十五日起至清償日止，按週年利率百分之五計算之利息
    ，為有理由，應予准許。從而，原審判命上訴人如數給付，於法並無不合。上訴
    意旨指摘原判決不當，求予廢棄改判，為無理由，應予駁回其上訴。
九、據上論結，本件上訴為無理由，依民事訴訟法第四百三十六條之一第三項、第四
    百六十三條、第三百八十五條第一項前段、第四百四十九條第一項、第七十八條
    ，判決如主文。
中      華      民      國    九十二    年      六      月    三十      日
                           臺灣臺南地方法院民事第二庭
~B審判長法  官  蔡美美
~B      法  官  王國忠
~B      法  官  黃欣怡
右為正本係照原本作成
本件不得上訴
中      華      民      國    九十二    年      六      月    二十六    日
~B      法院書記官  汪維屏


司法院資訊處製作；財團法人民間司法改革基金會備份。
